臺灣臺北地方法院民事判決　　　　　　95年度重訴字第1414號
原　　　告　丁○○○
　　　　　　辛○○
　　　　　　子○○
　　　　　　寅○○
　　　　　　丑○○
　　　　　　辰○○
　　　　　　卯○○
　　　　　　癸○○
　　　　　　己○○
　　　　　　戊○○
　　　　　　巳○○
　　　　　　庚○○
　　　　　　午○○○
　　　　　　壬○○
　　　　　　乙○○○
共　　　同
訴訟代理人　游開雄律師
被　　　告　未○○
　　　　　　甲○○
上列當事人間請求拆屋還地等事件，本院於民國96年4 月23日言
詞辯論終結，判決如下：
    主  文
被告未○○、甲○○應自坐落台北市○○區○○段一小段七八三
地號土地上、如附件複丈成果圖Ｅ部分所示房屋遷出。
被告未○○應將坐落台北市○○區○○段一小段七八三地號土地
上、如附件複丈成果圖Ｅ部分所示房屋、Ｆ部分遮雨棚拆除，被
告未○○、甲○○應將該房屋及遮雨棚占用基地返還原告及其他
全體共有人。
被告未○○應各給付原告如附表一欄所示金額，另自民國九十
六年一月一日起至返還前項土地之日止，按月各給付原告如附表
一欄所示金額。
原告其餘之訴駁回。
訴訟費用由被告未○○負擔十分之九，餘由原告各按附表一欄
所示比例負擔。
    事實及理由
一原告起訴主張：
  (一)坐落台北市○○區○○段一小段783 地號土地（下稱系爭土
    地），原為原告之先人所共有，嗣自民國55年起陸續因繼承
    及其他原因由原告等人分別取得系爭土地之應有部分。被告
    未○○所有之門牌號碼台北市○○路81號房屋（下稱系爭房
    屋）坐落於系爭土地上（即附件複丈成果圖所示Ｅ部分），
    伊更於附件複丈成果圖所示Ｆ部分土地搭建遮雨棚（下稱系
    爭遮雨棚），並將系爭房屋及遮雨棚所占用土地出租予被告
    甲○○開設機車行，惟彼等並無使用系爭土地之合法權源，
    依民法第767條、第821條規定，原告自有權請求未○○、甲
    ○○自前開房屋遷出，另請求未○○將前開房屋拆除後，將
    該房屋占用之基地返還予原告及其他共有人。
  (二)又無權占有他人之土地，可獲得相當於租金之利益，為社會
    通常之觀念；又被告甲○○、未○○均無權占用系爭土地，
    共同侵害原告之所有權，爰請求彼等連帶賠償自91年4月5日
    起至返還土地之日止相當於租金之數額。系爭土地之申報地
    價為每平方公尺新台幣（下同）49,680元，又系爭土地面臨
    台北市○○路，交通便利、商業活動頻繁，依土地法第97條
    規定，合理之租金額為每月14,904元。
  (三)聲明為：
    1.被告未○○、甲○○應將如土地複丈成果圖所示坐落台北
      市○○區○○段一小段783 地號上門牌編號台北市○○區
      ○○路81號房屋即Ｅ、Ｆ部分拆除，將所占用基地交還原
      告及其他全體共有人。被告未○○、甲○○應自此項房屋
      遷出。
    2.被告未○○、甲○○應自91年4月5日起至返還土地之日止
      ，按月連帶給付原告14,904元。
二被告則抗辯：被告未○○之父早年向系爭土地之地主承租部分
  土地建屋（面積約20坪），嗣承租之部分土地因新增巷道而無
  法使用（面積約7 坪），伊乃興建系爭房屋作為補貼，嗣更在
  附件複丈成果圖所示Ｆ部分土地上搭建遮雨棚，並自91年4月5
  日起即提供前開Ｅ、Ｆ部分土地及門牌號碼為台北市○○路83
  號房屋（下稱83號房屋），與甲○○共同經營機車行。現未○
  ○仍向系爭土地之地主承租83號房屋坐落基地，因原租約部分
  土地已無法使用，伊有權使用Ｅ、Ｆ部分土地為補償。聲明為
  ：原告之訴駁回。
三兩造不爭執之事實：
  1.原告為系爭土地部分共有人，應有部分詳如附表一應有部分
    欄所載。
  2.被告未○○所有之系爭房屋坐落於系爭土地上（即如附件複
    丈成果圖所示Ｅ部分）；未○○並在系爭土地上搭建遮雨棚
    （即如附件複丈成果圖所示Ｆ部分）。
四得心證之理由：
  (一)原告請求拆屋還地部分：
    1.被告未○○坦承系爭房屋及遮雨棚為伊興建（本院96年4
      月23日，伊對該等房屋自有事實上處分權。再者，系爭房
      屋有獨立出入口，具有構造上、使用上之獨立性，且系爭
      房屋與遮雨棚均坐落在系爭土地上，位置、面積詳如附件
      複丈成果圖Ｅ、Ｆ部分所示等情，業經本院會同原告及地
      政機關測量人員履勘現場查明，製有勘驗筆錄及複丈成果
      圖附卷足憑。被告一致陳稱：彼等目前合資在83號房屋、
      系爭房屋經營機車行，系爭遮雨棚所在土地亦為彼等使用
      中等語，足證系爭房屋及遮雨棚所在基地為彼等共同占有
      使用。被告未○○雖辯稱：基於伊與系爭土地地主間之租
      賃契約，伊有權使用附件複丈成果圖Ｅ、Ｆ部分所示土地
      云云，非僅為原告堅詞否認，且伊亦坦認：伊與地主間之
      租賃契約，承租範圍不及於Ｅ、Ｆ部分所示土地，伊既未
      能證明系爭土地之地主另與伊達成合意，同意讓伊使用該
      部分土地，即難認伊有使用該部分土地之合法權源，則伊
      所有之系爭房屋及遮雨棚坐落於系爭土地上，即屬無權占
      有。
    2.按所有人對於無權占有或侵奪其所有物者，得請求返還之
      。對於妨害其所有權者，得請求除去之。有妨害其所有權
      之虞者，得請求防止之；各共有人對於第三人，得就共有
      物之全部為本於所有權之請求。但回復共有物之請求，僅
      得為共有人全體之利益為之，民法第767條、第821條分別
      定有明文。原告為系爭土地部分共有人，應有部分詳如附
      表一應有部分欄所載，有土地登記謄本在卷可稽。系爭房
      屋及遮雨棚坐落於系爭土地上，屬無權占有，原告自得依
      前開法條規定，請求未○○、甲○○自系爭房屋遷出，另
      請求被告未○○將系爭房屋及遮雨棚拆除，並請求被告未
      ○○、甲○○將該屋及遮雨棚占用基地返還予原告及其餘
      全體共有人。
  (二)原告請求損害賠償部分：
    1.次按因故意或過失，不法侵害他人權利者，負損害賠償責
      任；數人共同不法侵害他人之權利者，連帶負損害賠償責
      任，民法第184條第1項前段、第185條第1項前段定有明文
      ，是以應負侵權行為損害賠償之責者，以具有故意或過失
      者為限。
    2.被告未○○明知伊所有之系爭房屋及遮雨棚坐落於系爭土
      地上，且伊對該部分土地並無合法使用權源，伊顯有侵害
      原告對系爭土地所有權之故意，致原告受有無法使用土地
      之損害，應賠償原告相當於租金之數額。至被告甲○○因
      與被告未○○合資經營機車行，而有權使用系爭房屋，伊
      對該屋及系爭遮雨棚占用如附件複丈成果圖所示Ｅ、Ｆ部
      分土地一節，伊並無故意或過失可言，原告主張被告甲○
      ○與被告未○○為共同侵權行為人，應連帶負賠償之責云
      云，難認有據。
    3.又土地法第97條第1 項規定：「城市地方房屋之租金，以
      不超過土地及其建築物申報總價年息百分之十為限」，該
      項規定，於租用基地建屋之情形準用之，同法第105 條規
      定甚明，雖前開規定於城市地區供營業用之房屋並無適用
      （最高法院95年度台上字第138 號判決參照），然原告請
      求被告丙○○賠償相當於租金之價額，未能證明系爭土地
      出租建屋之合理租金數額，其乃主張參酌前開土地法之規
      定以定之，此項主張為被告所不爭執，堪可採取。而系爭
      房屋面對台北市○○路，附近有學校、捷運站、菜市場，
      交通及生活機能均稱便利；而萬大路兩側建物大多為舊式
      公寓，一樓房屋多為店面，商業活動尚稱頻繁等情，業經
      本院於履勘現場時查明，製有勘驗筆錄可參。本院審酌上
      情，認被告應賠償相當於租金之價額，應按土地法第97條
      規定，以土地及建築物申報總價年息百分之8計算為當。
    4.系爭土地於89年7月、93年1月、96年1 月之公告地價分別
      為每平方公尺64,200元、62,100元、60,300元，有北市公
      告土地現值及公告地價查詢資料可考，依平均地權條例第
      16條規定，申報地價為公告地價80﹪，則前開期間之申報
      地價分別為每平方公尺51,360元、49,680元、48,240元，
      ，而附件複丈成果圖Ｅ、Ｆ部分之面積各為10平方公尺、
      26平方公尺，基此計算，被告未○○於91年4月5日至95年
      12月31日期間，應賠償相當於租金之數額共為686,975 元
      ，自96年1月1日起至伊返還土地予原告及其他全體共有人
      之日止，按月應賠償之金額則為11,578元（計算式詳見附
      表二）。原告分別為系爭土地之共有人，渠等就被告未○
      ○應賠償之金額中，依渠等個人之應有部分計算，所得受
      之金額分別詳如附表一、欄所示。
    5.至原告另依不當得利之法律關係，請求被告甲○○返還占
      用系爭土地所受相當於租金之不當得利一節。查如附件複
      丈成果圖部分所示Ｅ、Ｆ部分土地，係遭系爭房屋及遮雨
      棚分別占用，原告方無法使用該等土地而受損，應對原告
      負返還不當得利之責者，應為該屋及遮雨棚之所有人即被
      告未○○，而非因與未○○合資經營機車行而合法使用系
      爭房屋及遮雨棚之被告甲○○，故而，原告請求被告甲○
      ○返還相當於租金之不當得利，難認有理，不應准許。
  (三)綜上所述，被告未○○所有之系爭房屋及遮雨棚，無權占用
    系爭土地，占用之面積、位置詳如附件複丈成果圖Ｅ、Ｆ部
    分所示，又系爭房屋及遮雨棚現由被告未○○、甲○○共同
    占有使用中，原告依民法第767條、821條規定，請求被告未
    ○○、甲○○自附件複丈成果圖所示Ｅ部分房屋遷出，並請
    求被告未○○將附件複丈成果圖Ｅ、Ｆ部分所示房屋及遮雨
    棚拆除後，未○○、甲○○將該等地上物坐落之土地返還予
    全體共有人，為有理由，應予准許。又未○○所有之系爭房
    屋及遮雨棚自91年4月5日迄今，無權占有系爭土地，侵害原
    告之所有權，致原告受有無法使用該等土地之損害，原告依
    民法第184條第1項前段規定，請求未○○賠償如附表一欄
    所示金額，及自96年1月1日起至返還前開土地之日止，按月
    給付原告如附表一欄所示之金額，亦屬有據。原告其餘請
    求，則無理由，應予駁回。
  (四)本案事證已臻明確，兩造其餘主張及舉證，核與判決結果無
    影響，爰不再一一論列，附此敘明。
五訴訟費用負擔之依據：民事訴訟法第79條、第85條第1項。
中　　華　　民　　國　　96　　年　　5 　　月　　 7　　日
                  民事第六庭    法　官　陳婷玉
以上正本係照原本作成
如對本判決上訴，須於判決送達後20日內向本院提出上訴狀
中　　華　　民　　國　　96　　年　　5 　　月　   7　　日
                    　　　　　　書記官　詹雪娥
